---
title: "Introducción a dosr"
output: rmarkdown::html_vignette
vignette: >
  %\VignetteIndexEntry{Introducción a dosr}
  %\VignetteEngine{knitr::rmarkdown}
  %\VignetteEncoding{UTF-8}
---

```{r setup, include = FALSE}
knitr::opts_chunk$set(
  collapse = TRUE,
  comment  = "#>"
)
```

`dosr` provee funciones de alto nivel para calcular estimaciones sobre diseños de encuestas complejas —como la CASEN— y generar reportes estandarizados en Excel con clasificación de fiabilidad estadística.

## Instalación

```{r install, eval = FALSE}
remotes::install_github("GabrielSotomayorl/dosr")
```

## Datos incluidos

El paquete incluye dos subconjuntos de la Encuesta CASEN listos para usar: `casen_2022` (202 231 hogares) y `casen_2024` (218 367 hogares). Ambas contienen las variables necesarias para reproducir todos los ejemplos de esta viñeta.

```{r crear-disenos}
library(dosr)
library(srvyr)

design_2022 <- as_survey_design(casen_2022,
  ids     = varunit,
  strata  = varstrat,
  weights = expr
)

design_2024 <- as_survey_design(casen_2024,
  ids     = varunit,
  strata  = varstrat,
  weights = expr
)
```

## Proporciones: `obs_prop()`

Distribución de la población según situación de pobreza, desagregada por región:

```{r obs-prop}
resultado_prop <- obs_prop(
  design_2022,
  sufijo     = "2022",
  var        = "pobreza",
  des        = "region",
  porcentaje = TRUE,
  save_xlsx  = FALSE,
  verbose    = FALSE
)
head(resultado_prop[, c("region", "pobreza", "prop_2022", "fiabilidad_2022")])
```

## Medias: `obs_media()`

Ingreso total del hogar corregido (`ytotcorh`) promedio por región en 2022:

```{r obs-media}
resultado_media <- obs_media(
  design_2022,
  sufijo    = "2022",
  var       = "ytotcorh",
  des       = "region",
  save_xlsx = FALSE,
  verbose   = FALSE
)
head(resultado_media[, c("region", "media_2022", "fiabilidad_2022")])
```

## Cuantiles: `obs_cuantil()`

Mediana del ingreso del hogar por región:

```{r obs-cuantil}
resultado_cuantil <- obs_cuantil(
  design_2022,
  sufijo    = "2022",
  var       = "ytotcorh",
  des       = "region",
  cuant     = 0.5,
  save_xlsx = FALSE,
  verbose   = FALSE
)
head(resultado_cuantil[, c("region", "cuantil_2022", "fiabilidad_2022")])
```

## Totales: `obs_total()`

Población en situación de pobreza por ingresos (variable binaria construida desde `pobreza`):

```{r obs-total}
library(dplyr)

design_2022_pob <- design_2022
design_2022_pob$variables <- design_2022_pob$variables %>%
  mutate(pobre = as.integer(as.numeric(pobreza) %in% c(1, 2)))

resultado_total <- obs_total(
  design_2022_pob,
  sufijo    = "2022",
  var       = "pobre",
  des       = "region",
  save_xlsx = FALSE,
  verbose   = FALSE
)
head(resultado_total[, c("region", "total_2022", "fiabilidad_2022")])
```

## Razones: `obs_ratio()`

Razón de feminidad (mujeres / hombres) por región:

```{r obs-ratio}
design_2022_sex <- design_2022
design_2022_sex$variables <- design_2022_sex$variables %>%
  mutate(
    mujer  = as.integer(as.numeric(sexo) == 2),
    hombre = as.integer(as.numeric(sexo) == 1)
  )

resultado_ratio <- obs_ratio(
  design_2022_sex,
  sufijo    = "2022",
  num       = "mujer",
  den       = "hombre",
  des       = "region",
  save_xlsx = FALSE,
  verbose   = FALSE
)
head(resultado_ratio[, c("region", "ratio_2022", "fiabilidad_2022")])
```

## Trabajo con múltiples diseños

Pasando una lista de diseños con el argumento `sufijo`, se comparan múltiples rondas en una sola llamada. El ejemplo compara la tasa de pobreza por región entre 2022 y 2024:

```{r serie-tiempo}
resultado_serie <- obs_prop(
  designs    = list(design_2022, design_2024),
  sufijo     = c("2022", "2024"),
  var        = "pobreza",
  des        = "region",
  porcentaje = TRUE,
  save_xlsx  = FALSE,
  verbose    = FALSE
)
cols <- c("region", "pobreza", "prop_2022", "prop_2024",
          "fiabilidad_2022", "fiabilidad_2024")
head(resultado_serie[, cols])
```

## Múltiples variables binarias: `multi_bin()`

Prevalencia de los ocho indicadores de inseguridad alimentaria (FIES) de la CASEN 2024, desagregada por área urbana/rural:

```{r multi-bin}
resultado_bin <- multi_bin(
  design_2024,
  vars_binarias = paste0("r8", letters[1:8]),
  des           = "area",
  dir           = tempdir(),
  verbose       = FALSE
)
nac <- resultado_bin$desagregacion_tipo == "Nacional"
resultado_bin[nac, c("etiqueta", "estimacion", "fiabilidad")]
```

## Clasificación de fiabilidad

Todos los resultados incluyen una columna `fiabilidad` (o `fiabilidad_{sufijo}` en series de tiempo):

| Valor | Significado |
|---|---|
| **Fiable** | Estimación publicable |
| **Poco Fiable** | Publicar con advertencia |
| **No Fiable** | No publicar |
| **Sin casos** | Subgrupo vacío |

Los umbrales son configurables con `cv_umbral_alto`, `cv_umbral_medio` y `n_minimo`.

## Reportes Excel

Cuando `save_xlsx = TRUE` (valor por defecto), cada función genera un `.xlsx` en el directorio `dir` con:

- **1_Consolidado**: tabla completa con todas las métricas de calidad
- **2_nac**: hoja de formato para el nivel nacional
- **2_{variable}**: una hoja de formato por cada variable de desagregación

Con `sig = TRUE` y múltiples diseños, las hojas de formato incluyen adicionalmente tablas de p-valores para comparaciones intra-año, contra el año anterior y contra el total nacional.
